【裁判字號】    98,訴,957
【裁判日期】    990402
【裁判案由】    偽造文書
【裁判全文】
臺灣雲林地方法院刑事判決
公  訴  人  臺灣雲林地方法院檢察署檢察官
被      告  乙○○
選任辯護人  古富祺律師
上列被告因偽造文書案件，經檢察官提起公訴（98年度偵字第55
91號），被告於準備程序中就被訴事實為有罪之陳述，本院改依
簡式審判程序審理，判決如下：
    主  文
乙○○犯行使偽造私文書罪，處有期徒刑陸月，如易科罰金，以
新臺幣壹仟元折算壹日，減為有期徒刑月，如易科罰金，以新
臺幣壹仟元折算壹日。如附表編號(一)所示之偽造「甲○○」署押
共貳枚均沒收；又犯行使偽造私文書罪，處有期徒刑陸月，如易
科罰金，以新臺幣壹仟元折算壹日，減為有期徒刑月，如易科
罰金，以新臺幣壹仟元折算壹日。如附表編號(二)、(三)所示之偽造
「甲○○」署押共枚均沒收。應執行有期徒刑伍月，如易科罰
金，以新臺幣壹仟元折算壹日。如附表編號(一)至(三)所示之偽造「
甲○○」署押共伍枚，均沒收。
    犯罪事實
一、緣甲○○因政府於民國94年12月21日起至95年12月31日間辦
    理全面換發國民身分證事宜，遂於95年12月15日前某日，委
    託乙○○代為辦理新式國民身分證換發事宜，並將舊式國民
    身分證交付予乙○○。詎乙○○竟基於偽造署押、偽造私文
    書、行使偽造私文書及使公務員登載不實之犯意，分別為如
    下犯行：
    (一)乙○○於95年12月15日（起訴書誤載為95年12月19日），
      前往臺北市○○區○○街57號3 樓之1 「臺北市大同區戶
      政事務所」，冒用甲○○本人之名義，以換領國民身分證
      為由，在換領國民身分證申請書上張貼乙○○自己之相片
      ，並在「申請人」及「申請人領證簽章」欄位上，接續偽
      造甲○○之署押各1 枚，而偽造完成用以表示甲○○本人
      申請換領國民身分證及領具國民身分證用意之私文書後，
      持交戶政事務所承辦人員而加以行使，致不知情之戶政事
      務所承辦人員誤信係甲○○本人同意換領國民身分證，而
      將該不實事由，登載於職務上所掌管之戶政資料公文書內
      ，並據以核發印有乙○○檔存相片之「甲○○」新式國民
      身分證（下稱95年12月15日國民身分證），足以生損害於
      甲○○本人及戶政機關對於國民身分證核發管理之正確性
      。
    (二)嗣乙○○因認換領之95年12月15日國民身分證上之相片，
      與甲○○本人有所差異，欲更換相片，竟另行起意，再度
      於96年1 月29日（起訴書誤載為96年1 月30日），前往「
      臺北市大同區戶政事務所」，冒用甲○○本人之名義，以
      換領國民身分證為由，在換領國民身分證申請書之「申請
      人」及「申請人領證簽章」欄位上，接續偽造甲○○之署
      押各1 枚（相片部分，因戶政事務所承辦人員告知得以檔
      存相片辦理，乙○○遂同意以檔存相片辦理，而無從更換
      相片），而偽造完成用以表示甲○○本人申請換領國民身
      分證及領具國民身分證之用意之私文書後，持交戶政事務
      所承辦人員而加以行使，致不知情之戶政事務所承辦人員
      誤信係甲○○本人同意換領國民身分證，而將該不實事由
      ，登載於職務上所掌管之戶政資料公文書內，並據以核發
      印有乙○○檔存相片之「甲○○」新式國民身分證（下稱
      96年1 月29日國民身分證），足以生損害於甲○○本人及
      戶政機關對於國民身分證核發管理之正確性。
    (三)乙○○取得96年1 月29日國民身分證後，隨即接續上開犯
      意，冒用甲○○本人之名義，在遷入戶籍登記申請書之「
      申請人」欄位上，接續偽造甲○○之署押1 枚，而偽造完
      成用以表示甲○○本人申請遷入戶籍登記之私文書後，持
      交戶政事務所承辦人員而加以行使，致不知情之戶政事務
      所承辦人員誤信甲○○本人同意遷入戶籍登記，而將該不
      實事由，登載於職務上所掌管之戶政資料公文書內，足以
      生損害於甲○○本人及戶政機關對於戶籍管理之正確性。
二、後因甲○○於98年6 月9 日上午前往「臺北市大同區戶政事
    務所」，申請補發國民身分證時，經戶政事務所承辦人員發
    現電腦影像檔之檔存相片，與甲○○本人有差異，始循線查
    悉上情。
三、案經臺北市政府警察局大同分局報告臺灣士林地方法院檢察
    署呈請臺灣高等法院檢察署檢察長令轉臺灣雲林地方法院檢
    察署檢察官偵查起訴。
    理  由
一、本件係經被告乙○○於準備程序期日為有罪之陳述，而經本
    院合議庭裁定由受命法官獨任以簡式審判程序加以審理，此
    有本院99年1 月8 日準備程序筆錄一份附卷足憑，則依據刑
    事訴訟法第273 條之2 、同法第159 條第2 項之規定，不適
    用傳聞法則有關限制證據能力之相關規定，合先敘明。
二、訊據被告乙○○對於上開犯罪事實坦承不諱，核與證人即被
    害人甲○○於警詢、偵訊及本院審理中之指述大致相符（臺
    灣士林地方法院檢察署98年度偵字第10140 號卷＜下稱士檢
    偵卷＞第8 至11頁、第64至66頁、本院卷第69至73頁），並
    有臺北市大同區戶政事務所98年6 月18日北市大戶(二)字第09
    830569500 號函暨檢附之95年12月15日換領國民身分證申請
    書、96年1 月29日換領國民身分證申請書及遷入戶籍登記申
    請書各1 紙在卷可稽（士林偵卷第42、43、46頁），是被告
    自白與事實相符，應可採信，其犯行洵堪認定。至於檢察官
    雖認「被告乙○○2 次申請換領國民身分證之日期分別為95
    年12月19日及96年1 月30日，且於第2 次申請換領國民身分
    證時，亦有黏貼其自己之相片」云云，惟依換領國民身分證
    申請書所載，被告2 次申請換領國民身分證之日期分別為95
    年12月15日、96年1 月29日，且96年1 月29日之換領國民身
    分證申請書相片部分，係「當事人同意以檔存相片列印」，
    並無另外黏貼相片，有上開申請書各1 紙可按（士檢偵卷第
    43、46頁）。因此，被告換領國民身分證之日期應為95年12
    月15日及96年1 月29日，且於96年1 月29日換領國民身分證
    時，並未另外黏貼其相片，而係以檔存相片（即95年12月15
    日時所提供之相片）為之，應可認定，檢察官此部分容有誤
    會，附此敘明。
三、核被告乙○○所為均係犯刑法第216 條、第210 條行使偽造
    私文書罪及同法第214 條使公務員登載不實罪。被告偽造署
    押為偽造私文書之部分行為，另其偽造私文書後復持以行使
    ，其偽造之低度行為應為行使偽造私文書之高度行為吸收，
    均不另論罪。又按如數行為於同時同地或密切接近之時地實
    施，侵害同一之法益，各行為之獨立性極為薄弱，依一般社
    會健全觀念，在時間差距上，難以強行分開，在刑法評價上
    ，以視為數個舉動之接續施行，合為包括之一行為予以評價
    ，較為合理，則屬接續犯，而為包括之一罪（最高法院86年
    臺上字第3295號判例意旨參照），本案被告就犯罪事實一、
    (二)及(三)部分，雖分別偽造私文書而申請換領國民身分證及申
    請遷入戶籍登記，然係時間、空間緊密之接續行為，依前開
    判例意旨應為接續犯，只成立1 個行使偽造私文書行為。再
    公訴意旨就被告所為犯罪事實一、(三)部分，漏未敘及被告行
    使偽造私文書犯行（申請戶籍遷入登記部分），惟該行使偽
    造私文書犯行，與已敘及之犯罪事實一、(二)部分，有接續犯
    之實質上一罪關係，為起訴效力所及，本院自應併予審理，
    附此敘明。再被告就上開犯行，係分別以1 行為，同時觸犯
    刑法第214 條使公務員登載不實罪、刑法第216 條、第21 0
    條行使偽造私文書罪，均為想像競合犯，各應從一法定刑較
    重之刑法第216 條、第210 條行使偽造私文書罪處斷。被告
    所犯上開2 次行使偽造私文書罪間，犯意各別，行為互殊，
    應分論併罰。至於辯護人雖認為被告所犯上開2 罪間，係基
    於接續之犯意而為之，應成立接續犯而論以1 罪云云（本院
    卷第30、35頁）。惟查依被告供稱：其係因為95年12月15
    日國民身分證上之相片與甲○○不像，遂於96年1 月29日再
    次申請補領國民身分證等語（本院卷第74頁反面），顯見被
    告係於95年12月15日申請換領國民身分證後，方另行起意，
    再度於96年1 月29日申請換領國民身分證，且被告上開2 次
    換領行為，時間相隔逾1 月，顯係獨立之2 行為，辯護人此
    部分之抗辯，自屬無據，亦附此敘明。
四、爰審酌被告前有違反公司法、妨害公務、偽造有價證券、竊
    盜等前科，素行非佳；其犯行非僅損害甲○○本人，亦影響
    戶政機關對於核發國民身分證及戶政管理之正確性，犯罪所
    生危害非輕，惟考量被告於犯後坦承犯行，已有悔意，犯罪
    之動機、目的在於代被害人甲○○辦理國民身分證換發事宜
    ，並未查得被告有何其他持換領之國民身分證從事違法之行
    為等一切情狀，分別量處如主文所示之刑，並均諭知易科罰
    金之折算標準。又中華民國96年罪犯減刑條例於96年6 月15
    日制定，於96年7 月16日施行，本件被告2 次犯罪之時間均
    在96年4 月24日以前，合於中華民國96年罪犯減刑條例第2
    條第1 項所規定之減刑條件，且無該條例第3 條不予減刑之
    情形，爰依該條例第2 條第1 項第3 款規定，減其宣告刑2
    分之1 ，並諭知減得之刑易科罰金折算標準及定其應執行之
    刑，以資懲戒。
五、沒收部分：
    如附表編號(一)、(二)所示之未扣案之換領國民身分證申請書，
    及如附表編號(三)所示之未扣案之遷入戶籍登記申請書，業經
    被告分別交予戶政機關入冊歸檔，均非屬被告所有之物，自
    無庸宣告沒收，惟其上之偽造「甲○○」署押合計5 枚，不
    問屬於犯人與否，均應依刑法第219 條規定諭知沒收。至被
    告冒領之95年12月15日國民身分證1 張，雖係犯罪所得之物
    ，然於被告96年1 月29日申請換領國民身分證時已繳回，有
    96年1 月29日換領國民身分證申請書可按（士檢偵卷第43頁
    ），足認業已註銷而滅失；另96年1 月29日國民身分證1 張
    ，亦係犯罪所得之物，惟證人甲○○證稱：業已由其剪碎丟
    棄等語（本院卷第70頁反面），足認亦已滅失，均不為沒收
    之諭知，附此敘明。
據上論斷，應依刑事訴訟法第299 條第1 項前段、第273 條之1
第1 項，刑法第216 條、210 條、第214 條、第55條、第41條第
1 項前段、第51條第5 款、第219 條，刑法施行法第1 條之1 第
1 項、第2 項前段，中華民國96年罪犯減刑條例第2 條第1 項第
3 款、第7 條，判決如主文。
本案經檢察官傅克強到庭執行職務。
中    華    民    國    99    年    4     月    2     日
                  刑事第一庭    法  官  陳美利
以上正本證明與原本無異。
如不服本判決應於收受判決後10日內向本院提出上訴書狀，並應
敘述具體理由；其未敘述上訴理由者，應於上訴期間屆滿後20日
內向本院補提理由書（均須按他造當事人之人數附繕本）。「切
勿逕送上級法院」。
                                書記官  王秀如
中    華    民    國    99    年    4     月    2     日
附錄本案論罪科刑法條：
中華民國刑法第210條
（偽造變造私文書罪）
偽造、變造私文書，足以生損害於公眾或他人者，處 5 年以下
有期徒刑。
中華民國刑法第214條
（使公務員登載不實罪）
明知為不實之事項，而使公務員登載於職務上所掌之公文書，足
以生損害於公眾或他人者，處 3 年以下有期徒刑、拘役或 5 百
元以下罰金。
中華民國刑法第216條
（行使偽造變造或登載不實之文書罪）
行使第 210 條至第 215 條之文書者，依偽造、變造文書或登載
不實事項或使登載不實事項之規定處斷。
附表：
┌──┬───────────────────────┬───┐
│編號│應沒收之物                                    │出處  │
├──┼───────────────────────┼───┤
│ (一) │95年12月15日換領國民身分證申請書「申請人領證簽│士檢偵│
│    │章」欄、「申請人」欄內偽造「甲○○」之署押各1 │卷第46│
│    │枚                                            │頁    │
├──┼───────────────────────┼───┤
│ (二) │96年1 月29日換領國民身分證申請書「申請人領證簽│士檢偵│
│    │章」欄、「申請人」欄內偽造「甲○○」之署押各1 │卷第43│
│    │枚                                            │頁    │
├──┼───────────────────────┼───┤
│ (三) │96年1 月29日遷入戶籍登記申請書「申請人」欄內偽│士檢偵│
│    │造「甲○○」之署押1 枚                        │卷第42│
│    │                                              │頁    │
├──┴───────────────────────┴───┤
│合計：共5 枚                                                │
└──────────────────────────────┘

司法院資訊處製作；財團法人民間司法改革基金會備份。
